【裁判字號】    90,台上,2271
【裁判日期】    901213
【裁判案由】    返還不當得利等
【裁判全文】
最高法院民事判決                                九十年度台上字第二二七一號
    上  訴  人  甲○○
    訴訟代理人  陳富勇律師
    被 上訴 人  乙○○
右當事人間請求返還不當得利等事件，上訴人對於中華民國八十九年四月十二日台灣
高等法院高雄分院第二審判決（八十八年度上字第二一八號），提起上訴，本院判決
如左：
    主  文
原判決除假執行部分外廢棄，發回台灣高等法院高雄分院。
    理  由
本件上訴人主張：伊於民國八十五年八月間，在夜總會結識被上訴人後，因被上訴人
居住之房屋租期屆滿，經其提議借用其優惠貸款權利，乃將伊以新台幣（下同）四百
三十六萬元所購坐落高雄市○○○路八一二之四號二三樓房地及三九二、二七二號車
位使用權均登記為被上訴人名義，惟約定被上訴人不得侵占、轉售。搬入居住時，伊
除購買所需家電、家具外，二人並簽訂生活公約，就系爭房地及停車位成立信託關係
。詎被上訴人竟違約，於八十七年九月二十八日將伊逐出，更換房屋門鎖，復將門口
刷卡卡片消磁，致伊無法進入房屋。伊已依公約規定，於八十七年十月六日通知被上
訴人終止信託關係等情，爰依不當得利及侵權行為之法則，暨信託物返還請求權之所
有權之作用，求為命被上訴人將坐落高雄市三民區○○○段覆鼎金小段一二二六地號
建、面積四八○○平方公尺、權利範圍一萬分之二十五及其上建物高雄市三民區○○
○路八一二之四號二十三樓房屋所有權及共同使用部分之權利，均移轉登記予伊，並
將前揭房地騰空返還與伊，暨將上開地號上第三九二號及二七二號車位使用權移轉予
伊，並將該車位騰空返還與伊之判決。
被上訴人則以：伊原從事酒店公關公主工作，坐檯認識上訴人，因其詐稱已離婚，始
願與之同居。系爭房地係兩造共同出資購買，以伊之名義登記，供共同居住使用。上
開生活公約係遭上訴人脅迫所簽立。系爭標的物為伊所有，上訴人不得依信託法律關
係請求返還等語，資為抗辯。
原審廢棄第一審所為如上訴人聲明之判決，改判駁回其訴，係以：系爭房地貸款一百
六十四萬元之一百二十二萬元係由上訴人清償，其餘四十三萬元則由被上訴人清償。
此外，被上訴人就自備款部分自行繳納二萬一千元，合計共支出四十四萬一千元。惟
兩造所立生活公約既載明被上訴人係掛名，故上訴人主張系爭房地係信託登記於被上
訴人名義，即足採信。次查上訴人雖主張因被上訴人拋棄伊，伊已於八十八年一月八
日終止兩造之信託關係，信託關係已消滅云云，然上訴人得請求被上訴人返還房地之
條件，除被上訴人拋棄上訴人外，尚須上訴人退還被上訴人出資之購屋款，此觀系爭
公約第九條之約定自明。是被上訴人抗辯上訴人終止兩造間之信託關係之條件尚未成
就，上訴人不得請求返還系爭房地，自屬可採。且被上訴人之行為，亦不成立侵權行
為。從而上訴人本於終止信託關係及依侵權行為之法律關係，請求被上訴人返還系爭
房地及停車位，即不應准許等詞，為其判斷之基礎。
惟查兩造所簽訂之生活公約第九條約定：「如劉玉華拋棄甲○○，自願離開，不再共
同生活，甲○○退還由劉玉華出資的購屋款，劉玉華自動放棄房子、汽車所有權」等
語。原審據此而認上訴人得終止兩造間之信託關係，請求被上訴人返還系爭房地及車
位附有條件，但所附之條件，究僅為被上訴人拋棄上訴人，雙方不再共同生活，抑兼
須上訴人退還由被上訴人出資之購屋款，兩造各執一詞，原審未深入調查，並詳為說
明取捨之意見，遽認必須二者兼備，條件始為成就，而為不利於上訴人之判斷，難謂
無判決不備理由之違法。上訴論旨，執以指摘原判決不當，求予廢棄，非無理由。
據上論結，本件上訴為有理由。依民事訴訟法第四百七十七條第一項、第四百七十八
條第一項，判決如主文。
中      華      民      國     九十     年     十二     月     十三     日
                              最高法院民事第四庭
                                  審判長法官  蕭  亨  國
                                        法官  許  朝  雄
                                        法官  謝  正  勝
                                        法官  陳  淑  敏
                                        法官  葉  勝  利
      右正本證明與原本無異
                                              書  記  官
中      華      民      國     九十     年     十二     月    二十七    日


司法院資訊處製作；財團法人民間司法改革基金會備份。
